最高法院民事判決　　　　　　　　　　 111年度台上字第736號
上　 訴　 人　丙○○
訴 訟 代理人　袁大為律師
　　　　　　　林明賢律師 
被 上　訴 人　乙○○
兼法定代理人　甲○○
上列當事人間請求認領子女等事件，上訴人對於中華民國 110年
10月19日臺灣高等法院第二審判決（109年度家上字第284號），
提起上訴，本院判決如下：
    主  文
原判決關於駁回上訴人之上訴及命其再給付，暨各該訴訟費用部
分廢棄，發回臺灣高等法院。
    理  由
一、本件被上訴人主張：被上訴人甲○○因與上訴人交往受孕，
    於民國 103年11月12日產下被上訴人乙○○，詎上訴人否認
    乙○○為其子，且未給付扶養費。依上訴人身為外科醫師之
    經濟能力，其每月按比例應負擔乙○○之扶養費為新臺幣（
    下同） 2萬5,000元，而甲○○自乙○○出生時起至107年11
    月30日止，已代上訴人支出其應負擔之扶養費122萬5,000元
    ，自得請求上訴人返還等情，爰依民法第1067條第 1項、第
    1069條之1準用第1055條第1項、第1084條第2項、第179條規
    定，求為命上訴人認領乙○○為其子，並酌定乙○○權利義
    務之行使或負擔由甲○○單獨任之，由上訴人自107年12月1
    日起至乙○○成年之日止，按月於每月 5日前給付甲○○關
    於乙○○扶養費 2萬元，如遲誤1期履行者，其後6期視為亦
    已到期，暨給付甲○○97萬2,667 元，及加計自起訴狀繕本
    送達翌日即107年12月13日起算法定遲延利息之判決。
二、上訴人則以：伊雖曾與甲○○於 100年12月至103年1月交往
    ，然雙方最後1次發生性行為時間為102年11、12月間，乙○
    ○並非甲○○自伊受胎所生，被上訴人所舉事證亦無從證明
    乙○○與伊具有血緣關係，伊無庸負擔乙○○之扶養費並償
    還甲○○所支出之扶養費等語，資為抗辯。  
三、原審將第一審所為被上訴人敗訴判決予以一部廢棄，改判上
    訴人應再給付甲○○19萬4,554 元本息，及按月再給付關於
    乙○○扶養費 4,000元，並維持第一審所命上訴人應認領乙
    ○○為其子，並給付甲○○77萬8,113 元本息、按月給付關
    於乙○○扶養費1萬6,000元，及親權酌定之判決，駁回上訴
    人之上訴，無非以：上訴人曾陪同甲○○前往產檢，且多次
    前往月子中心探視，並支付月子中心費用等情，業經上訴人
    於另案臺灣臺北地方法院 107年度訴字第4279號損害賠償事
    件（下稱另案）自承在卷；佐以證人即甲○○之繼父黃國龍
    於另案證述，及上訴人與甲○○、嬰兒合照之照片，上訴人
    在乙○○未出生時即屢添購新生嬰兒用品，且於乙○○出生
    後前往月子中心親自餵奶、擁抱嬰孩而眠，猶如父子般親密
    ，可見上訴人對於甲○○懷孕期間及產後之照顧已逾越一般
    朋友情誼。而證人黃國龍於另案證述上訴人於滿月時有送彌
    月蛋糕至伊家中，伊知悉上訴人亦有分送三軍總醫院同事等
    語，雖據上訴人提出103年12月8日下午向國防醫學院學生示
    範置放周邊動脈導管照片，據以佐證其於當日下午16時12分
    不可能向旺默食品企業有限公司（下稱旺默公司）訂購彌月
    蛋糕；惟上訴人未證明上述照片所載時間是否為正確。且依
    旺默公司檢送該彌月蛋糕於同年月16日出貨單所示，送貨地
    點係三軍總醫院 4樓心臟血管外科加護病房，聯絡人為上訴
    人，聯絡方式為上訴人手機，並採貨到付款方式；而訂購單
    特別註記應於同年月16日中午12時前到貨，亦與上訴人係於
    同日中午12時 6分開始準備手術時間並無衝突，可見當日應
    係聯繫上訴人本人收受蛋糕。上訴人復於108年2月間去電旺
    默公司要求刪除訂購紀錄，堪認乙○○出生後，上訴人確曾
    與甲○○共同以父母名義分送親友彌月蛋糕。勘驗被上訴人
    提出之光碟檔案，可知乙○○之胎毛筆製作儀式係由上訴人
    懷抱乙○○施作，並由甲○○負責全程錄影以供作紀念，足
    徵上訴人與乙○○應有至親關係。再依甲○○提出 103年放
    天燈照片及新聞資料，照片中背景看板記載2014年新北市平
    溪天燈，上訴人與甲○○各自獨照所穿衣物，亦與合照相片
    之衣物相符，難認該合照相片日期係遭竄改，可見渠 2人於
    103年2月以後仍共同出遊且舉止親密。依兩造血型觀之，無
    法排除乙○○與上訴人有血緣關係，為以科學方式確認其間
    親子血緣關係，第一、二審法院曾依家事事件法第68條第 1
    項規定，裁定命上訴人前往法務部調查局接受親子血緣鑑定
    ，上訴人均無正當理由拒絕鑑定，法院自得斟酌上開各項事
    證，認定乙○○與上訴人有親子血緣關係存在，並依民法第
    1069條之1準用第1055條第1項、第1055條之1第1項規定，酌
    定乙○○權利義務之行使或負擔由甲○○單獨任之。依乙○
    ○所居住臺北市104至108各年度平均每人月消費支出，參以
    上訴人係擔任外科醫師，甲○○原為代理特教老師，兩人經
    濟程度懸殊，兼衡甲○○實際負責照顧教養陳彦宸付出之心
    力、時間，可評價為扶養費之一部，併考量物價通膨因素，
    推估乙○○成長各階段生活所需等一切情狀，認陳彦宸每月
    所需之扶養費以3萬元為適當，並由甲○○與上訴人各依1/3
    、2/3 比例分擔扶養費為宜，即上訴人每月應分擔陳彦宸之
    扶養費為2萬元。至甲○○於訪視時所稱其母子2人生活費用
    約1.5萬元至 2萬元之間，僅指其母子2人一般日常生活衣食
    所需費用，不包括乙○○居住、教育所生費用，無從遽認乙
    ○○每月花費不超過 1萬元。乙○○自出生時起由甲○○單
    獨扶養，甲○○自得依不當得利法律關係，請求上訴人給付
    自乙○○出生起至107年11月30日之代墊扶養費共計97萬2,6
    67元本息。從而，被上訴人依上開法律關係，請求如上述聲
    明，應予准許等詞，為其判斷之基礎。
四、按判決書理由項下，應記載關於攻擊或防禦方法之意見，民
    事訴訟法第226條第3項定有明文。是法院為當事人敗訴之判
    決，關於攻擊防禦方法之意見，有未記載於理由項下者，即
    為同法第469條第6款所謂判決不備理由，其判決自屬違背法
    令。查上訴人於事實審一再抗辯：甲○○於產檢紀錄自書其
    懷孕前之最後一次月經來潮日為103年2月14日，而甲○○提
    出交往照片均早於其受孕之前，無從作為懷疑血緣關係存在
    之證據資料等語（見原審卷第69頁、第310至311頁），是否
    全然不可採？攸關甲○○是否釋明足以懷疑血緣關係存在之
    判斷，自屬重要防禦方法，原審未於判決理由項下說明取捨
    意見，遽為上訴人不利之論斷，已有理由不備之違法。次查
    上訴人於原審辯稱：伊於103年12月8日下午示範置放周邊動
    脈導管，不可能於當日下午16時12分訂購彌月蛋糕等語，並
    提出當日下午向國防醫學院學生示範置放導管照片為證（見
    原審卷第193至195頁）；惟原審未令上訴人證明該照片所載
    日期、時間是否正確，復未向兩造行使闡明權，令其為充分
    之攻防及適當之辯論，逕謂上訴人未舉證該照片所載時間是
    否正確，不無疏略。又國防醫學院三軍總醫院 110年3月9日
    函復關於上訴人於12時18分至13時10分為病患施行手術之日
    期，似指103年10月2日，並非彌月蛋糕訂購單所載之到貨日
    即同年12月16日，有原審函詢資料、當日手術流程控管單可
    稽（見同上卷第107至111頁、第119至125頁、第 183頁、第
    197至203頁、一審卷㈠第1057頁）。果爾，原審以上訴人於
    103年10月2日之手術時間與彌月蛋糕送貨時間無衝突，推論
    當日係聯繫上訴人本人收受蛋糕，進而為上訴人不利之判決
    ，不免速斷。本件上開事實既未臻明瞭，本院自無從為法律
    上之判斷。上訴論旨，執以指摘原判決不當，聲明廢棄，非
    無理由。
五、據上論結，本件上訴為有理由。依家事事件法第51條，民事
    訴訟法第477條第1項、第478條第2項，判決如主文。
中    華    民    國   111    年    7     月    14    日
                      最高法院民事第九庭
                          審判長法官  盧  彥  如  
                                法官  林  麗  玲  
                                法官  張  恩  賜  
                                法官  汪  漢  卿  
                                法官  吳  麗  惠  
本件正本證明與原本無異
                                      書  記  官
中    華    民    國   111    年    7     月    25    日